【裁判字號】    94,重上更(一),535
【裁判日期】    950914
【裁判案由】    違反廢棄物清理法
【裁判全文】
臺灣高等法院臺南分院刑事判決   94年度重上更(一)字第535號
上  訴  人
即  被  告  乙○○
選任辯護人  黃溫信律師
            徐美玉律師
            黃紹文律師
上列上訴人因違反廢棄物清理法案件，不服臺灣臺南地方法院89
年度訴字第1348號中華民國90年12月20日第一審判決（起訴案號
：臺灣臺南地方法院檢察署89年度偵字第11681號；併辦案號：8
9年度偵字第13699號、89年度營偵字第1442號），提起上訴暨移
送併案審理（併辦案號：臺灣臺南地方法院檢察署90年度偵字第
14760號），經判決後，由最高法院發回更審，本院判決如下：
    主  文
原判決關於乙○○部分撤銷。
乙○○共同連續未依修正前廢棄物清理法第二十條規定領有廢棄
物清除、處理許可證或核備文件，從事廢棄物清除、處理，處有
期徒刑貳年。
    事  實
一、乙○○前因違反廢棄物清理法案件，經臺灣苗栗地方法院以
    八十九年度苗簡字第二五八號判處有期徒刑一年，緩刑四年
    ，並於八十九年六月三十日確定，現仍在緩刑期間，猶不知
    悔改，乙○○明知其並未依修正前廢棄物清理法第二十條之
    規定，向主管機關申請核發領有廢棄物清除、處理許可證或
    核備文件（新法修正為廢棄物清理法第四十一條第一項之許
    可文件），不得清除、處理廢棄物，竟基於概括犯意，（一
    ）先於八十九年十月初某日，經由不知情何明合介紹，認識
    臺南縣官田鄉○○○段四七八地號土地使用人林鳳棲（業經
    原審判處有期徒刑一年二月，緩刑三年確定），雙方協議：
    林鳳棲提供上開土地予乙○○傾倒廢棄物，惟乙○○傾倒後
    ，須將上開土地上巨型坑洞整平。嗣於附表編號01所示時間
    ，由乙○○所僱用並有犯意聯絡之年籍真實姓名不詳之成年
    李姓司機，駕駛如附表1所示車輛，裝載建築廢棄物即一般
    事業廢棄物之建築棄土、混凝土塊、石塊、磚塊、塑膠袋、
    木屑等物，以附表編號01所示手法，至上開土地傾倒（查獲
    當日尚未完成傾倒），而連續從事廢棄物之清除、處理。（
    二）旋乙○○又承前揭概括犯意，與其妻舅楊東和（另案判
    處有期徒刑一年，緩刑四年確定）於附表編號02所示時地，
    以附表編號02所示手法，連續非法為廢棄物之清除。（三）
    復於八十九年十月間，經由劉平及李宗松介紹，認識臺南縣
    東山鄉○○段一九四之一地號土地所有人盧朱山（另案判處
    有期徒刑一年六月，緩刑三年確定），乙○○又承前揭概括
    犯意，與盧朱山、李俞宏（另案判處有期徒刑一年，緩刑二
    年確定），由乙○○以每月新台幣（下同）三萬元僱用李俞
    宏駕駛挖土機，於附表編號03所示時地，以附表編號03所示
    手法，連續非法掩埋，而從事廢棄物之處理。嗣經警分別於
    附表所示時地，查獲上情。
二、案經臺南縣警察局麻豆分局報請臺灣臺南地方法院檢察署檢
    察官偵查起訴暨移送併辦。
    理  由
甲、有罪部分
壹、證據能力方面
    按被告以外之人於審判外之言詞或書面陳述，除法律有規定
    者外，不得作為證據，刑事訴訟法第一百五十九條第一項固
    定有明文。惟被告以外之人於審判外之陳述，雖不符同法第
    一百五十九條之一至之四之規定，而經當事人於審判程序同
    意作為證據，法院審酌該言詞陳述或書面陳述作成時之情況
    ，認為適當者，亦得為證據。又當事人、代理人或辯護人於
    法院調查證據時，知有第一百五十九條第一項不得為證據之
    情形，而未於言詞辯論終結前聲明異議者，視為有前項之同
    意，同法第一百五十九條之五亦定有明文。查同案被告林鳳
    棲、楊東和、李俞宏於警訊及偵查中之陳述、證人張進財、
    李宗松、劉平於偵查中所為之證述，均為審判外之陳述而屬
    傳聞證據，暨其他相關具傳聞性質之證據資料，公訴人、被
    告及其選任辯護人於審判程序中對於前述證人於警詢、偵查
    中之證述暨其他相關具傳聞性質之證據資料之證據能力，均
    表示沒有爭執，且迄於言詞辯論終結前亦未聲明異議。本院
    審酌證人陳述及證據資料作成時之情況，核無違法取證或其
    他瑕疵，且為證明本件犯罪事實所必要之重要關係事項，認
    為以之作為證據為適當，上開證人於審判外之陳述及相關證
    據資料，自得做為證據，合先敘明。至被告聲請傳訊證人甲
    ○○到庭，惟經本院查址後屢次傳喚，並依被告陳報證人甲
    ○○地址傳喚均未到庭，並經被告之選任辯護人亦具狀陳明
    前無法查知證人甲○○住居所而捨棄傳喚（見本院更一審卷
    第一０七頁），則本院毋庸再予傳喚，併此說明。
貳、認定犯罪事實所憑證據及理由
一、訊據上訴人即被告乙○○對其未領有廢棄物清除許可證之事
    實，於本院準備程序、審理時及警訊中即自承不諱（見本院
    更一審卷第四六頁、第一二三頁、第一一六八一號偵卷第三
    頁背面），且於本院準備程序中對於附表二、三之犯罪事實
    不爭執，並於本院審理時為有罪之陳述（見本院更一審卷第
    四六頁、第一一五頁），而被告於警訊及原審中，就其於附
    表編號01所示時地，駕駛怪手一輛，僱用不知情之李姓成年
    司機，駕駛NM-297號曳引車，在同案被告林鳳棲前揭使用土
    地上整地，暨證人楊東和於前揭時地，駕駛其所有FY-748號
    曳引車，承載廢棄物等情（見麻豆分局警卷第一頁背面、一
    一六八一號偵卷第三頁背面、第四頁），亦供承不諱。惟辯
    稱：附表編號01所示部分，被告僅在整理階段，原判決以現
    場零星照片即判斷被告已有運送、傾倒行為，與事實不符，
    且上開整地行為尚未從事廢棄物處理著手之程度，又查獲時
    曳引車上所載土石，係前揭土地所挖出的，並非伊傾倒之廢
    棄物云云。惟查：
（一）【被告附表編號01所示犯行】
（１）附表編號01所示事實，業據同案被告林鳳棲於原審審理時
      ，供承不諱（見原審卷第二五頁、第一０七頁），並有土
      地所有權狀、臺南縣環境保護局廢棄物稽查紀錄表各一紙
      、現場照片十五幀在卷可稽（見麻豆分局警卷第八頁至第
      十三頁、原審卷第八一頁至第八三頁）。同案被告林鳳棲
      自白，核與事實相符，足以採信，被告在林鳳棲使用土地
      上，係為違法傾倒廢棄物事實，殆可確認。
（２）另證人即稽查員歐陽宏勇於原審時，庭呈八十九年十月十
      日查獲現場照片七紙中，從編號二、三照片所示，被告僱
      用曳引車所載廢棄物呈現白灰色，與怪手旁土地為土黃色
      ，顯有不同。且觀怪手下方土地呈現深黃色，而怪手前方
      及右方，均有與曳引車所載廢棄物顏色相同廢棄物，另由
      編號三照片觀之，曳引車上廢棄物，均未沾有現場所示黃
      土，與編號四照片所示怪手下方廢棄物，因堆積日久，亦
      呈深黃色澤之情，顯有不同（見原審卷第八二頁）。又從
      編號三、五照片所示，曳引車所載廢棄物平整一致，且與
      車斗高度一致，顯係經過相當程序之處理，並為避免運送
      中沿途掉落而特別為之，故而如係被告在上開土地上現場
      所挖掘之土石者，僅係在現場範圍內運送，因為爭取整地
      時間，當不可能大費周章先將放置車上之廢棄物整平，再
      運送同地其他地方傾倒，且如在同地運送者，則理應使用
      較小車輛如併裝車或鐵牛車或山貓等類車輛較迅速，何以
      使用噸位達一、二十公噸之曳引車（且當時陷在現場，見
      麻警刑字第八四四九號警卷第九頁稽查紀錄表），是被告
      辯稱曳引車所載廢棄物，係當日以怪手整地時挖起之土石
      云云，要與事實不符，並有違社會上之常情，當無可採。
（３）至證人即隆本村村長戴能鳳於原審中雖證稱：當日被告係
      以怪手整理垃圾，但因垃圾太多，所以另外以曳引車裝載
      廢棄物，那台曳引車不是載外面的垃圾，是因為路旁圍觀
      民眾不清楚，以為在倒垃圾，才會去環保局申報云云（見
      原審卷第五九頁），惟查前開曳引車所載廢棄物，應非現
      場土石乙節，已如前述，且證人戴能鳳係經民眾檢舉通知
      後，始行到場，其是否確知被告曳引車所載廢棄物，係自
      於前揭土地上挖掘而得等情，即有可疑，又觀諸同案被告
      林鳳棲於原審中均供稱係何明合帶同被告，至其住處向其
      表示欲將廢棄物傾倒於其使用之前揭土地，伊亦同意提供
      土地供被告乙○○傾倒廢棄物，僅要求整平土地等語（詳
      原審卷第二五頁、第八八頁、第一０七頁），其就本案與
      被告如何認識，雙方如何達成協議及協議內容等情節，均
      能詳細陳明，衡諸常情，同案被告林鳳棲當無為此作不實
      供述，而自陷刑責之理。是證人戴能鳳前揭證詞，核與事
      實不符，自不足作為被告有利之認定。而證人即稽查員歐
      陽宏勇於原審時固證述：「（當天板車上面的廢棄物，是
      從外地何處載來的，還是當場挖掘的？）以當時情況我沒
      有辦法判斷。」等語（見原審卷第七二頁），惟按當時證
      人歐陽勇宏係因民眾檢舉後事後始到達現場，且同案被告
      林鳳棲上開土地上之前即曾遭人傾倒垃圾，證人歐陽勇宏
      亦證述：係在八十九年十月十日早上接獲舉報的，內容是
      說有人偷倒垃圾等情（見原審卷第七二頁），是認證人歐
      陽勇宏係事後到場，因未親自目睹係從外地運送而來，僅
      就其所認知範圍內為陳述，對於主觀上之判斷無法陳述，
      應屬當然，惟此部分亦無法資為被告有利之認定。
（４）又證人即同案被告林鳳棲於警詢中陳稱「我所有位於和平
      街（番仔田段四七八號）係廢漁塭，被不詳人士傾倒廢磚
      塊，因被傾倒很亂，有掉到路面，被環保局人員到我家告
      之該地被傾倒垃圾，請我自行清除，以致我請乙○○幫我
      整地」、「我於八十九年十月七日開始僱用乙○○整地。
      一天工資八千元整」（見台南縣警察局麻豆分局卷第三頁
      反面、第五頁反面）；偵查中亦稱「環保局要我二天內清
      除，所以我才僱怪手」、「有人倒垃圾、磚塊，我才僱用
      怪手把土方用怪手推入漁池內填平」、「（與乙○○關係
      ）沒關係，我僱用他整地用的」等情（見偵字第一一六八
      一號卷第二四頁反面、第二五頁），惟同案被告林鳳棲於
      原審調查時陳稱：「是乙○○與何明合共同至我家詢問是
      否可在我的土地上傾倒拆屋後之廢棄建材，我並沒有以每
      日八千元僱用他（乙○○）。」、「我在警訊中所述每日
      八千元僱請被告乙○○一節，是他（乙○○叫我這樣說的
      ，實際上沒有這樣。」、「何明合所言不實在，他到我家
      與我商談，是因為何明合來說我才同意讓乙○○傾到，我
      有要求他要整平。」等語（見原審卷第三四頁、第八八頁
      ），且被告乙○○於原審調查時亦稱：「本件我和何明合
      過去找被告（林鳳棲）商量，我想要找可以使用怪手的工
      作，我有問他可不可以倒建築廢棄物進去，他說可以。」
      云云（見原審卷第三五頁），而本件如果係同案被告林鳳
      棲僱用被告乙○○原來土地上整地者，何以被告乙○○會
      詢問同案被告林鳳棲該土地上是否可以傾倒建築廢棄物，
      且事後亦證明被告乙○○僱用李姓司機運送一般廢棄物到
      該土地上，又被告乙○○係居住高雄縣岡山鎮，而證人何
      明合係居住在臺南縣官田鄉，而同案被告林鳳棲所有上開
      土地係坐落在臺南縣官田鄉○○○段，並與證人何明合所
      有土地毗鄰等情，亦經何明合於原審證述明確（見原審卷
      第七０頁、第七一頁），被告何以知悉同案被告林鳳棲所
      有上開土地係供人傾倒廢棄物？理應係由證人何明合處得
      知始與同案被告林鳳棲商談較符合實情，故而證人何明合
      於原審調查時陳稱：「他（乙○○）聽說林鳳棲有在請挖
      土機整地，我就帶他去林鳳棲家，但我沒有進去。」等語
      （見原審卷第七０頁），同案被告林鳳棲亦於原審表示證
      人何明合所陳述不實在，如上所述，故證人何明合上開證
      詞，尚不足為有利被告之認定，又被告在另案即編號03
      所示之案件，亦曾推諉責任於證人張進財（另案由法院判
      決無罪確定），是同案被告林鳳棲所稱警詢中所述係由被
      告叫伊所為云云，應堪採信，則同案被告林鳳棲於原審所
      證述並沒有僱用被告整地，應為實情。
（二）【被告附表編號02所示犯行】
（１）查附表編號02事實，業據被告於偵訊及原審中供承無誤（
      見第一四四二號偵卷第十一頁，原審卷第二六頁），核與
      另案被告楊東和於警訊及偵查中證述：我受僱於我姐夫乙
      ○○，是乙○○叫我載運建築廢棄物去高雄傾倒的，載運
      該廢棄物每趟代價四千元，油料及過路費另計等語相符（
      見新營分局警卷第三頁背面至第四頁背面，第一四四二號
      偵卷第七頁），足信被告上開自白與事實相符，其有前揭
      違法處理廢棄物犯行，已屬無疑。
（2）至被告於原審及本院上訴審理時雖改稱：係楊東和向其借
     車後，自行載運廢棄物，伊於事前並不知情云云，並經證
     人楊東和於原審及本院審理時附和其詞（見原審卷第一○
     八頁、本院上訴卷第五四頁）。然證人楊東和前於警訊及
     偵查中，就其受僱於乙○○傾倒廢棄物事實，已供述明確
     ，復陳明警偵訊之供述，非出於恐嚇所致（見新營分局警
     卷第三頁背面至第四頁背面，第一四四二號偵卷第七頁，
     原審一三四八號卷第一○九頁），且證人楊東和其於原審
     另案八十九年度訴字第一四一一號，被訴違反廢棄物清理
     法一案中，亦自承係被告乙○○要求其清除處理廢棄物等
     語（見原審一四一一號卷第十一頁），衡情，證人楊東和
     與被告乙○○係妻舅關係，證人楊東和當無構詞誣陷被告
     可能，惟證人楊東和仍於歷次警偵及原審中，就其受僱於
     被告傾倒廢棄物事實，指陳不移，是本院認證人楊東和前
     開不利被告乙○○供述，有極高證據力。再參酌證人楊東
     和於原審八十九年度訴字第一四一一號案件，於八十九年
     十二月廿八日，經判處有期徒刑一年，緩刑四年後（見本
     院上訴卷第一○九頁），始於原審九十年十一月廿九日調
     查中，改稱係自行傾倒廢棄物云云（見原審一三四八號卷
     第一○四、第一○八頁），益徵證人楊東和翻異前詞，顯
     係認其受緩刑宣告，已無不利之虞下，所為迴護被告之詞
     ，要非可信。是被告事後否認犯行，辯稱不知情云云，亦
     無足憑採。
（三）【被告附表編號03所示犯行】
（１）附表編號03所示事實，業據另案被告李俞宏於偵查及原審
      中供承：乙○○以每月三萬元僱用我整地，但乙○○說要
      以張進財頂罪，要求我配合說是張進財僱用的等語（見第
      八號偵查卷第一一三頁、原審二三五號卷第二八頁），核
      與另案被告張進財（另案判決無罪）於偵查、原審及本院
      上訴審審理時陳明：我自八十九年七月起受僱乙○○載運
      砂石，乙○○曾要求我載垃圾，但我沒有答應他。案發後
      ，乙○○說我沒有前科，要我幫他頂罪，所以我在警訊及
      偵訊時，才會供承當天查獲的3K-596號貨車是我開的，李
      俞宏是我僱用的等語相符（見第八號偵卷第五一頁背面、
      第五二頁，原審二三五號卷第三一頁，本院上訴卷第九二
      至第九四頁、第九八頁）。且證人李宗松（即李俞宏之父
      ）於偵查及原審亦證述：我、乙○○及盧朱山有在傾倒現
      場當面接洽過，乙○○當天說要在該處傾倒建築廢棄物，
      後來就僱用李俞宏開挖土機整地，至於張進財是出來頂罪
      才認識的等語（見第八號偵卷第一一三頁背面、原審卷第
      六八頁、第六九頁、第七二頁、第七三頁），證人劉平於
      偵查中亦證稱：我、乙○○、李宗松泡茶聊天時，乙○○
      有問我們何處可倒垃圾，我才告訴他盧朱山電話，當天張
      進財並不在場等語（見原審二三五號卷第一三一頁、第一
      三二頁、本院上訴卷第九六頁），互核另案被告李俞宏、
      張進財、證人李宗松及劉平所述，渠等陳述均相符且一致
      ，應足以採信。職是，被告乙○○有僱用李俞宏，非法傾
      倒廢棄物於盧朱山所有前揭土地，昭然至明。
（2）至被告雖於本院上訴審辯稱：在盧朱山土地查獲6K-38.號
     曳引車不是伊所有，貨車車尾3K-596號車牌，是伊借柯博
     元、柯慶祥使用云云。惟查，前開6K-38.號曳引車及3K-59
     6號貨車，雖分屬祐安貨運有限公司（下稱祐安公司）及御
     鳴通運股份有限公司所有，有車籍作業系統查詢認可資料
     二紙附卷可稽（詳第八號偵卷第八八頁、第八九頁），然
     證人即祐安公司負責人林明得於原審另案中證述：6K-38.
     號曳引車車主是乙○○，靠行在祐安公司，都是乙○○在
     使用該曳引車等語（見原審二三五號卷第一０九頁），證
     人柯慶祥於原審另案亦證稱：3K-596號貨車是我與柯博元
     合資購買的，當初是乙○○鼓吹我們買的，說交給他使用
     ，會將利潤分給我們，我與柯博元都不會開貨車，所以該
     貨車都是交給乙○○使用等語（見原審二三五號卷第一０
     七頁、第一０八頁）。足見前開6K-38.號曳引車及3K-596
     貨車，均係被告乙○○所使用甚明，況被告確有在盧朱山
     所有前揭土地，非法處理廢棄物，已如前述。被告猶藉詞
     曳引車及貨車非其所有云云，空言否認犯行，要非可信。
二、 查關於事業廢棄物之貯存、清除及處理，依事業廢棄物貯
     存清除處理方法及設施標準第二條規定：貯存，指事業廢
     棄物於清除、處理前，放置於特定地或貯存容器、設施內
     之行為；清除，則指事業廢棄物之收集、運輸行為；處理
     ，則包括中間處理（即最終處置前，以物理、化學、生物
     、熱處理或其他處理方法，改變其物理、化學、生物特性
     或成分，達成分離、減積、去毒、固化或安定之行為）、
     最終處置（指衛生掩埋、封閉掩埋、安定掩埋或海洋棄置
     事業廢棄物之行為）、再利用（指事業機構產生之事業廢
     棄物自行販賣、轉讓或委託作為原料、材料、填土或其他
     經中央主管機關認定之用途行為）。
三、且查：九十年十月二十四日修正公布之廢棄物清理法第三十
    九條第一項規定，係就事業廢棄物之再利用所為之規範，亦
    即該條項及同法第五十二條應科以行政罰鍰之規定，係以從
    事廢棄物之再利用為前提，被告就其違反廢棄物清理法之行
    為，就編號01、02之事實，俱未陳稱係基於再利用之目的而
    為載運，原判決亦未認定上訴人等係從事事業廢棄物之再利
    用而為本件之清除行為，自無上開規定之適用。況內政部訂
    定「營建剩餘土石方處理方案」，營建剩餘土石方之種類，
    固包含建築工程、公共工程及建築物拆除工程施工所產生之
    剩餘泥、土、砂、石、磚、瓦、混凝土塊，惟不包括施工所
    附帶產生之金屬屑、玻璃碎片、塑膠類、木屑等廢棄物，茍
    包含該等廢棄物者，即屬營建事業廢棄物；而有關拆除建築
    物施工所產生之剩餘泥、土、砂、石、磚、瓦、混凝土塊，
    摻雜建築物拆除工程所產生之金屬屑、玻璃碎片、塑膠類、
    木屑等，固屬內政部公告「營建事業廢棄物再利用種類及管
    理方式」之「編號八、營建混合物」，然依上開管理方式公
    告之「再利用用途」，為：「營建工程材料、工程填地及道
    路工程級配料、工程填地材料、骨材及建材原料、混凝土添
    加材料、磚瓦原料等，以及因分類作業所附帶產生之金屬屑
    、玻璃碎片、塑膠類、木屑等，依本公告之管理方式辦理。
    」又其再利用機構應具備下列資格之一者，始得為之：「 (
    一)經直轄市、縣（市）政府或公共工程主辦機關訂頒相關
    剩餘土石方處理及土資場管理法規所核准設立可兼收容處理
    營建混合物之土資場或回收再利用之處理場所。(二)經直轄
    市、縣（市）政府依地方自治法規許可設立之營建混合物資
    源分類處理場。(三)依營建廢棄物共同清除處理機構管理辦
    法許可並核發登記證之機構。」另廢棄物分為一般廢棄物與
    事業廢棄物，一般廢棄物之清除義務人除依修正後廢棄物清
    理法第十一條（即修正前之第七條）之規定由所有人、管理
    人、使用人等義務人清除外，其餘在指定清除區域內由執行
    之環保機關或鄉鎮市公所清除之；違反上開規定應依修正後
    同法第五十條（即修正前第二十三條）科以罰鍰。而修正前
    同法第二十四條係違反主管機關所規定之清除、貯存、處理
    之方法、設備之處罰。被告係從事廢棄物清除、處理業務之
    人，並非修正後第十一條所指之法定義務清除人或機關，本
    件亦非在指定清除地區就違反主管機關清除之方法等為裁判
    ，被告自非修正後第五十條（即修正前第二十三條、第二十
    四條）科罰鍰或處罰之對象。是附表編號01所示查獲當日被
    告所僱用之李姓司機載運之建築棄土、混凝土塊、石塊、磚
    塊、塑膠袋、木屑等物，另案被告楊東和所運送之建築廢棄
    物等，即令係屬「營建事業廢棄物再利用種類及管理方式」
    之「編號八、營建混合物」，惟被告既係欲運至同案被告林
    鳳棲未經許可堆置廢棄物之土地上堆置及高雄大林埔地區某
    不詳地區傾倒，與前揭管理方式公告之「再利用用途」或「
    營建剩餘土石方處理方案」所謂「可為資源利用者，即不屬
    廢棄物範圍」均有未合，而該同案被告林鳳棲上開土地及高
    雄大林埔某處（雖被告稱係載往高雄大林埔填海）堆放處或
    傾倒處悉未依法設立，亦顯非上開管理方式公告之「再利用
    機構」。編號01所示查獲當日被告所僱用之李姓司機及另案
    被告楊東和所載運之前揭建築廢棄物等既均不符前開管理方
    式規定，未依「營建事業廢棄物再利用管理辦法」取得個案
    再利用許可，渠等之載運行為仍屬違反廢棄物清理法之規定
    ，又「清除」係指事業廢棄物之收集、運輸行為，被告等既
    已為廢棄物之運輸，即屬清除行為，縱令被告所僱用之李姓
    司機及另案被告楊東和尚未將之載運至目的處所完成傾倒即
    被查獲，仍無解於「清除」行為之成立。至於附表編號03所
    示之犯罪事實，業據被告於本院準備程序及審理時均坦承不
    諱，而由被告僱用另案被告李俞宏駕駛怪手在盧朱山所有東
    山鄉○○段系爭土地上掩埋廢棄物等情，已如上述，即屬處
    理行為。
四、綜上所述，本件事證明確，被告乙○○犯行足以認定，應依
    法論科。
參、論罪科刑之理由
一、查，被告等行為後，廢棄物清理法業於九十年十月二十四日
    經總統令修正公布全文七十七條，其第四十六條規定：「有
    下列情形之一者，處一年以上五年以下有期徒刑，得併科新
    臺幣三百萬元以下罰金：一、任意棄置有害事業廢棄物。二
    、事業負責人或相關人員未依本法規定之方式貯存、清除、
    處理或再利用廢棄物，致污染環境。三、未經主管機關許可
    ，提供土地回填、堆置廢棄物。四、未依第四十一條第一項
    規定領有廢棄物清除、處理許可文件，從事廢棄物貯存、清
    除、處理，或未依廢棄物清除、處理許可文件內容貯存、清
    除、處理廢棄物。五、執行機關之人員委託未取得許可文件
    之業者，清除、處理一般廢棄物者；或明知受託人非法清除
    、處理而仍委託。六、公民營廢棄物處理機構負責人或相關
    人員、或執行機關之人員未處理廢棄物，開具虛偽證明。無
    許可文件，以經營廢棄物清除、處理為常業者，處三年以上
    十年以下有期徒刑，得併科新臺幣九百萬元以下罰金。」；
    而其第四十一條係規定：「從事廢棄物清除、處理業務者，
    應向直轄市、縣（市）主管機關或中央主管機關委託之機關
    申請核發公民營廢棄物清除處理機構許可文件後，始得受託
    清除、處理廢棄物業務。但有下列情形之一者，不在此限：
    一、執行機關依第五條第二項、第六項、第十二條第一項辦
    理一般廢棄物之回收、清除、處理、再利用。二、依第八條
    規定緊急清理廢棄物所指定之設施或設備。三、依第十四條
    第二項規定依報經中央主管機關核准之方式清除、處理一般
    廢棄物。四、依第十八條第一項規定回收、貯存、清除、處
    理一般廢棄物。五、第二十八條第一項第二款、第三款第二
    目至第五目、第四款之清除機具、處理設施或設備。六、目
    的事業主管機關依第三十三條、第三十四條規定自行或輔導
    設置之處理設施。七、中央主管機關會同中央目的事業主管
    機關依第三十五條第一項設置之設施。前項公民營廢棄物清
    除處理機構許可文件之核發，應副知中央主管機關。」，故
    被告等之行為亦該當於修正後廢棄物清理法第四十六條第一
    項第四款。被告行為後法律既有變更，比較舊廢棄物清理法
    第二十二條第二項、第四項，與修正後廢棄物清理法第四十
    六條第一項、第四十七條之規定，二者刑度完全相同，修正
    後之廢棄物清理法僅將罰金部分由原（舊法）「得併科一百
    萬元以下罰金」改為「得併科新台幣三百萬元以下罰金」，
    惟查舊廢棄物清理法第二十二條第二項、第四項之犯罪構成
    要件，以行為人未依廢棄物清理法規定領有廢棄物清除、處
    理「許可證」或「核備文件」，而從事廢棄物處理為成立要
    件，新法則排除核備文件，只要欠缺許可文件而從事廢棄物
    處理即足成立該罪，故於舊法領有核備文件者並不成立犯罪
    ，於新法縱領有核備文件而無許可文件時，仍應課處刑罰，
    顯然新法不利於被告，經比較新舊法之規定後，以舊法之規
    定較有利於行為人，依刑法第二條第一項前段之規定，仍應
    適用行為時即修正前廢棄物清理法第二十二條第二項第四款
    前段、第四項之規定處斷。
二、查刑法業以中華民國九十四年二月二日總統華總一義字第09
    400014901號令修正公布第1～3、5、10、11、15、16、19、
    25～27、第四章章名、28～31、33～38、40～42、46 、47
    、49、51、55、57～59、61～65、67、68、74～80、83 ～
    90、91-1、93、96、98、99、157、182 、220、2 22、225
    、229- 1、231、231-1、296-1、297、315-1、315-2、316
    、341、343條條文；增訂第40-1、75-1條條文；刪除第56、
    81、94、97、267、322、327、331、340、345、350條條文
    ；並自九十五年七月一日施行。然按刑法第二條第一項所稱
    之法律，係指刑罰所依存的整體法律狀態，故法律有變更應
    指足以影響行為的可罰性與法律效果的法令因修正或廢止而
    有所變更而言。所以刑法法律變更概念，應界定在法律規定
    的改變，足以影響刑罰權判斷者而言，刑法總則的變更，自
    然會影響到個別犯罪的成立，乃至於法律效果的結構，自屬
    法律變更，應為新舊法之比較。而刑法修正之後，原屬連續
    犯、牽連犯之數個犯罪行為，依新法應數罪併罰，比較修正
    前之規定，可依裁判上一罪論處，顯然修正前之規定有利於
    被告，如仍依修正後之規定，對於被告極為不利，從而，解
    釋上對於刑法第二條之解釋，應包括此種影響罪刑加重之規
    定，被告就編號01至03所為之先後犯行，時間緊接，觸犯構
    成要件相同罪名，顯係基於概括犯意反覆為之，為連續犯，
    應依刑法第五十六條規定，加重其刑。另被告附表編號02、
    03所示犯行，雖未經起訴書載及，惟該部分犯行與附表編號
    01所示論罪科刑部分，有連續犯裁判上一罪關係，本院自得
    併予審酌。
三、被告乙○○分別與年籍真實姓名不詳之李姓司機、楊東和、
    李俞宏間，就附表編號01、02、03所示犯行，有犯意聯絡及
    行為分擔，應依刑法第二十八條規定，分別論以共同正犯。
肆、撤銷改判之理由
一、原審以被告罪證明確，因予論罪科刑，固非無見，然查：
（一）法律之適用，應顧及法律之整體性，不可割裂而為適用。
      按廢棄物清理法業於九十年十月二十四日修正公布施行，
      將原廢棄物清理法第二十二條第二項第四款：「未依法領
      有廢棄物清除、處理許可證或核備文件，從事廢棄物貯存
      、清除、處理者，處一年以上五年以下有期徒刑，得併科
      一百萬元以下罰金」之規定，更動條次修正為第四十六條
      第一項第四款：「未依第四十一條第一項規定領有廢棄物
      清除、處理許可文件，從事廢棄物貯存、清除、處理，或
      未依廢棄物清除、處理許可文件內容貯存、清除、處理廢
      棄物者，處一年以上五年以下有期徒刑，得併科新台幣三
      百萬元以下罰金」。新法已將原規定「未依法領有」改為
      「未依規定領有」；將「廢棄物清除、處理許可證或核備
      文件」改為「廢棄物清除、處理許可文件」。第一審判決
      既認犯罪後法律已變更，比較結果應從新適用裁判時之新
      法，自應從新法論以「未依規定領有廢棄物清除、處理許
      可文件，從事廢棄物處理」，乃仍依舊法為「未依法領有
      廢棄物清除、處理許可證或核備文件，從事廢棄物處理」
      之諭知，將新舊法參雜適用，紊亂法律之整體性，有適用
      法則不當之違法，自非允洽。
（二）原審判決就廢棄物清理法修正前後上開法條，比較新舊法
      結果，適用較不利於被告之新法，亦有未合。
（三）附表編號03所示之犯罪事實，係與已起訴論罪部分有連續
      犯裁判上一罪之關係，原判決未及審酌，容有未洽。
（四）原判決漏未論及被告與年籍真實姓名不詳李姓司機之成年
      人間，應成立共同正犯，並有未合。
二、依上所陳，被告上訴意旨，否認部分犯行，指摘原判決不當
    ，固無理由，惟原審判決既有上開可議之處，自應由本院將
    原判決關於被告乙○○部分撤銷改判，以期適法。爰審酌被
    告曾因違反廢棄物清理法案件，經臺灣苗栗地方法院以八十
    九年度苗簡字第二五八號判處有期徒刑一年，緩刑四年確定
    ，現仍在緩刑期間，有上開判決及臺灣高等法院被告全國前
    案紀錄表在卷可稽（見第一一六八一號偵卷第二七頁至第三
    一頁、本院上訴卷第十九頁、第一○八頁），猶不知悔改，
    仍蔑視對環境衛生所生重大危害，旋即再犯，並連續非法處
    理廢棄物，足見其惡性重大，犯後猶否認部分犯行，足見態
    度不良等一切情狀，量處如主文第二項所示之刑，以示懲儆
    。
乙、不另為無罪諭知之部分
一、檢察官併辦意旨略以（詳一三六九九號偵卷一頁）：同案被
    告林鳳棲前揭使用土地，於八十九年十月十日遭查獲後，仍
    遭被告違法傾倒廢棄物，因認被告違反九十年十月廿四日修
    正後第四十六條第一項第四款前段罪嫌云云。惟按，犯罪事
    實應依證據認定之，無證據不得推斷犯罪事實，刑事訴訟法
    第一百五十四條定有明文。查林鳳棲前揭使用土地，於八十
    九年十月十日遭查獲後，仍遭違法傾倒廢棄物事實，固有臺
    南市環境保護局八十九年十月廿四日稽查記錄單、八十九年
    十月廿四日所攝現場照片五幀附卷可稽（詳一三六九九號偵
    卷十六至十九頁、二六至二八頁），足以證實。然尚無證據
    足資證明八十九年十月十日後，被告仍在前開土地非法傾倒
    廢棄物，是應認不能證明被告有此部分犯行，然該部分與前
    揭論罪部分，依其所指犯罪時間及地點，顯與本件有連續犯
    裁判上一罪關係，爰不另為無罪諭知。
丙、適用之法律
一、刑事訴訟法第三百六十九條第一項前段、第三百六十四條、
    第二百九十九條第一項前段。
二、九十年十月廿四日修正前廢棄物清理法第二十二條第二項第
    四款前段。
三、刑法第二條第一項前段、第十一條前段、第二十八條、條正
    前刑法第五十六條。
本案經檢察官邱克斌到庭執行職務。
中    華    民    國    95    年    9    月     14    日
                  刑事第二庭    審判長法  官  葉居正
                                      法  官  李文福
                                      法  官  吳森豐
以上正本證明與原本無異。
如不服本判決，應於收受本判決後十日內向本院提出上訴書狀。
其未敘述上訴理由者並得於提起上訴後十日內向本院補提理由書
狀（均須按他造當事人之人數附繕本）「切勿逕送上級法院」。
                                      書記官  李梅菊
中    華    民    國    95    年    9     月    14    日
廢棄物清理法第二十二條：
違反第八條、第十三條第一項、第四項至第七項、第十五條、第
十八條、第二十條及第二十一條之規定，因而致人於死者，處無
期徒刑或七年以上有期徒刑，得併科五百萬元以下罰金；致重傷
者，處三年以上十年以下有期徒刑，得併科三百萬元以下罰金；
致危害人體健康導致疾病者，處五年以下有期徒刑，得併科二百
萬元以下罰金。
有左列情形之一者，處一年以上五年以下有期徒刑，得併科一百
萬元以下罰金︰
一、任意棄置有害事業廢棄物者。
二、事業機構未依本法規定之方式貯存、清除、處理或再利用廢
    棄物，致污染環境者
    。
三、未經主管機關許可，提供土地回填、堆置廢棄物者。
四、未依第二十條規定領有廢棄物清除、處理許可證或核備文件
    ，從事廢棄物貯存、清除、處理，或未依廢棄物清除、處理
    許可證或核備文件內容貯存、清除、處理廢棄物者。
五、執行機關委託未取得許可證之公、民營廢棄物清除、處理機
    構，清除、處理一般廢棄物者；或明知受託人非法清除、處
    理而仍委託者。
六、公、民營廢棄物處理機構或執行機關未處理廢棄物，開具虛
    偽證明者。
無許可證經營廢棄物清除、處理為常業者，處三年以上十年以下
有期徒刑，得併科三百萬元以下罰金。
法人之負責人、法人或自然人之代理人、受僱人或其他從業人員
因執行業務犯第一項、第二項之罪者，除處罰其行為人外，對該
法人或自然人科以罰金。
依本法規定有申報義務，明知為不實之事項而申報不實或於業務
上作成之文書為虛偽記載者，處三年以下有期徒刑、拘役或科或
併科五十萬元以下罰金。
科罰金時，應審酌犯罪所得之利益。如所得之利益超過罰金最多
額時，得於所得利益二倍之範圍內酌量加重。
對於違反本法之行為，民眾得敘明事實或檢具證據資料，向所在
地執行機關或主管機關檢舉。
主管機關或執行機關對於前項檢舉，經查證屬實並處以罰鍰者，
其罰鍰金額達一定數額時，得以罰鍰金額收入之一定比例，提充
檢舉獎金。檢舉及獎勵辦法由中央主管機關定之。
主管機關或執行機關為前項查證時，對檢舉人之身分應予保密。
事業機構清理廢棄物所生之費用應予財稅減免。凡遵守本法有關
規定，績效優良者，應予獎勵，其辦法由中央主管機關定之。
附表（△為起訴，◎為併案）：
┌─┬─────┬─────┬─────────┬─────┬─────┐
│編│犯罪時間  │犯罪地點  │    犯罪手法      │查獲時間  │查獲地點  │
│號│（民國）  │          │                  │          │          │
├─┼─────┼─────┼─────────┼─────┼─────┤
│  │八十九年十│林鳳棲使用│被告駕駛其所有怪手│八十九年十│林鳳棲使用│
│  │月八日起至│臺南縣官田│一輛，另以每車新台│月十日上午│之前開土地│
│01│同年月十日│鄉○○○段│幣（下同）二千元代│十時廿分許│          │
│  │止(原判決 │四七八地號│價，僱用姓名不詳不│          │          │
│△│誤認僅十月│土地      │知情李姓成年司機，│          │          │
│  │十日)     │          │，駕駛宏泉交通股份│          │          │
│  │          │          │有限公司所有NM-297│          │          │
│  │          │          │號曳引車，一同傾倒│          │          │
│  │          │          │廢棄物            │          │          │
└─┴─────┴─────┴─────────┴─────┴─────┘
┌─┬─────┬─────┬─────────┬─────┬─────┐
│  │八十九年十│高雄大林埔│被告以每車四千元代│八十九年十│臺南縣柳營│
│  │月廿三日起│地區某不詳│價，僱用妻舅楊東和│月廿四日零│鄉台一線省│
│02│至同年月廿│地點      │駕駛被告所有FY-748│時許      │道南下義士│
│  │四日止    │          │號曳引車，前往臺南│          │路口處    │
│◎│          │          │縣柳營鄉仁里村五八│          │          │
│  │          │          │號，載運被告岳父楊│          │          │
│  │          │          │水木拆除舊屋後建築│          │          │
│  │          │          │廢棄物至高雄傾倒  │          │          │
├─┼─────┼─────┼─────────┼─────┼─────┤
│  │八十九年十│盧朱山所有│被告以每月三萬元代│八十九年十│盧朱山所有│
│03│一月七日起│臺南縣東山│價，僱用李俞宏駕駛│一月八日上│前開土地  │
│  │至同年月八│鄉○○段地│怪手掩埋廢棄物，整│午十時許  │          │
│◎│日止      │號一九四之│平土地            │          │          │
│  │          │一地號土地│                  │          │          │
└─┴─────┴─────┴─────────┴─────┴─────┘


司法院資訊處製作；財團法人民間司法改革基金會備份。
